---
title: "Projet_EMS"
output:
  pdf_document: default
  html_document: default
date: "2023-09-29"
---

```{r setup, include=FALSE}
knitr::opts_chunk$set(echo = TRUE)
```

```{r,echo=F, error=F,warning=F}
library(corrplot)
library(tidyverse)
library(gridExtra)
library(reshape2)
library(ggplot2)
library(FactoMineR)
```
# Statistiques descriptives

Le jeu de données comprend $984$ mesures des emissions de polluants atmosphériques tous secteurs d’activités confondues des EPCI (Etablissements Publics de Coopération Intercommunale) de la région Occitanie de 2014 à 2019.

Chaque mesure est décrite par les variables qualitatives suivantes :
+ *lib_epci* : son nom
+ *code_epci* : son code d’identification
+ *nomdepart* : son (ses) département(s) d’appartenance
+ *TypeEPCI* : CC (communauté de commune), CA (communauté d’agglomération), Métrople
et CU (communauté urbaine)
+ *annee_inv* : l'année de mesure

Et par les variables quantitatives suivantes : 
+ *nox_kg* : oxyde d’azote en kg
+ *so2_kg* : oxyde de soufre en kg
+ *pm10_kg* : particules en suspension dans l’air de diamètre inférieur à 10 µm
+ *pm25_kg* : particules en suspension dans l’air de diamètre inférieur à 2.5 µm
+ *co_kg* : monoxyde de carbone
+ *c6h6_kg* : benzène
+ *nh3_kg* : Ammoniac
+ *ges_teqco2* : gaz à effet de serre
+ *ch4_t* : méthane
+ *co2_t* : dioxyde de carbone
+ *n2o_t* : protoxyde d’azote
+ *latit* : sa latitude
+ *longit* : sa longitude

```{r}
Data = read.csv("Data-projetmodIA-2324.csv", header = TRUE)
```

```{r}
head(Data)
```

```{r, echo = FALSE}
Data$TypeEPCI=as.factor(Data$TypeEPCI)
Data$annee_inv=as.factor(Data$annee_inv)
Data$nomdepart=as.factor(Data$nomdepart)
Data$lib_epci=as.factor(Data$lib_epci)
Data$Ardèche = as.factor(Data$Ardèche)
Data$Ariège = as.factor(Data$Ariège)
Data$Aude = as.factor(Data$Aude)
Data$Aveyron = as.factor(Data$Aveyron)
Data$Gard = as.factor(Data$Gard)
Data$Haute.Garonne = as.factor(Data$Haute.Garonne)
Data$Gers = as.factor(Data$Gers)
Data$Hérault = as.factor(Data$Hérault)
Data$Landes = as.factor(Data$Landes)
Data$Lot = as.factor(Data$Lot)
Data$Lot.et.Garonne = as.factor(Data$Lot.et.Garonne)
Data$Lozère = as.factor(Data$Lozère)
Data$Pyrénées.Atlantiques = as.factor(Data$Pyrénées.Atlantiques)
Data$Hautes.Pyrénées = as.factor(Data$Hautes.Pyrénées)
Data$Pyrénées.Orientales = as.factor(Data$Pyrénées.Orientales)
Data$Tarn = as.factor(Data$Tarn)
Data$Tarn.et.Garonne = as.factor(Data$Tarn.et.Garonne)
Data$Vaucluse = as.factor(Data$Vaucluse)
```

```{r, echo = FALSE}
summary(Data)
```
```{r}
attributes(Data)
```
```{r str}
str(Data)
```
## Analyse unidimentionnelle
```{r}
Datalog = log(Data[,4:14]) #à justifier
head(Datalog)
```

###Quantitative
```{r}
library(reshape2)
ggplot(melt(Datalog),aes(x=variable,y=value))+geom_boxplot()
```


###Qualitative
```{r}
barplot(table(Data$TypeEPCI))
```



```{r}
barplot(table(Data$annee_inv))
```
```{r}
plot(ecdf(Datalog$so2_kg)) #,xlim = c(320,400)
```
# PCA
On fait une ACP. lol xD 
```{r}
Datalog = Data[1:16]
Datalog[,4:14] = log(Datalog[,4:14])

ACPpolluants <- PCA(Datalog, scale.unit = TRUE, ncp = 11, quali.sup = c(1,2,3,15,16), graph = FALSE)  # Utilisation de scale.unit = TRUE pour standardiser les données.

plot(ACPpolluants, choix="ind",invisible = "quali", habillage = 15, cex = 0.1, legends = NULL)  #

#plot.PCA(ACPpolluants, invisible = "quali", habillage = 2, legends = c("ind"))

#dist_to_center <- apply(ACPpolluants$ind$coord, 1, function(x) sum(x^2))

# Identifier les individus considérés comme des outliers (par exemple, les individus au-delà du seuil de 95e percentile)
#outlier_threshold <- quantile(dist_to_center, 1-12/985) #On garde les 12 valeurs abberantes on identifie 2 outliers
#outliers <- which(dist_to_center > outlier_threshold)

```

```{r}
layout(matrix(1:2,1,2))
plot(ACPpolluants, choix="ind",invisible = "quali", habillage = 15, cex = 0.1, legends = NULL) 
plot(ACPpolluants, choix="ind",invisible = "quali", habillage = 3, cex = 0.1, legends = NULL)  #

```

```{r}
layout(matrix(1:2,1,2))
barplot(ACPpolluants$eig[,"cumulative percentage of variance"],names.arg=paste("Dim",1:11,sep="."))
abline(a = 90, b=0, col="red", lty=2, lwd=3)
barplot(ACPpolluants$eig[,"percentage of variance"], names.arg=paste("Dim",1:11,sep="."))
```



```{r}
Datalog = Data[1:16]
Datalog[,4:14] = log(Datalog[,4:14])
Data_final <- subset(Datalog, lib_epci != "Toulouse Métropole") #, "CC Pays de Nay"))
Data_final <- subset(Data_final, lib_epci != "CC Pays de Nay")

print(nrow(Data_final))
```

```{r}
ggplot(melt(Data_final[4:14]),aes(x=variable,y=value))+geom_boxplot()
```
```{r}
ACPpolluants <- PCA(Data_final, scale.unit = TRUE, ncp = 3, quali.sup = c(1,2,3,15,16), graph = FALSE)  # Utilisation de scale.unit = TRUE pour standardiser les données.
# on degage la dimension 3
plot(ACPpolluants, choix="ind",invisible = "quali", habillage = 15, cex = 0.1, legends = NULL) 
plot(ACPpolluants, choix="ind",invisible = "quali", habillage = 3, cex = 0.1, legends = NULL) 

plot(ACPpolluants, choix="var",invisible = "quali", habillage = 15, legends = NULL, axes =c(1,2)) 
plot(ACPpolluants, choix="ind",invisible = "quali", habillage = 15, cex = 0.3, legends = NULL, axes =c(1,3)) 



```
```{r}
f1 = fviz_contrib(ACPpolluants, choice="var", axes=1, color = "black" ,fill="turquoise4")
f2 = fviz_contrib(ACPpolluants, choice="var", axes=2, color ="black", fill = "#3EBB00")
f3 = fviz_contrib(ACPpolluants, choice="var", axes=3, color ="black", fill = "#E6E600")
plot_grid(f1,f2,f3)
```


```{r}

```

```{r}
ACPpolluants$var
```

```{r}
ggplot(Datalog,aes(x=annee_inv))+
  geom_bar()
```

```{r}
corrplot(cor(Data_final[4:14]), method="ellipse")
```


Test rien à voir avec le sujet
```{r}
plot(Data$nox_kg, type = "l")
plot(log(Data$nox_kg), type = "l")
```
```{r}
ggplot(Data, aes(nox_kg)) + 
  stat_ecdf(geom = "step")+xlab("Variable Alcool")+
  ylab("")+ggtitle("Fonction de répartition empirique")+
  geom_hline(yintercept=0, linetype="dashed")+geom_hline(yintercept=1, linetype="dashed")

ggplot(Datalog, aes(nox_kg)) + 
  stat_ecdf(geom = "step")+xlab("Variable Alcool")+
  ylab("")+ggtitle("Fonction de répartition empirique")+
  geom_hline(yintercept=0, linetype="dashed")+geom_hline(yintercept=1, linetype="dashed")
```
```{r}
g1<-ggplot(Data,aes(x=nox_kg))+geom_histogram(bins=15,color="black", fill="white")+
  ggtitle("Histo. des effectifs")+ylab("Frequency")+xlab("Alcool")
g2<-ggplot(Datalog,aes(x=nox_kg))+geom_histogram(bins=15,color="black", fill="white")+
  ggtitle("Histo. des effectifs")+ylab("Frequency")+xlab("Alcool")
grid.arrange(g1,g2,ncol=2)
```


Clustering

```{r}
Data_poll = Data[,4:14]

Data_poll

reskmeans<-kmeans(scale(Datalog[,4:14]), 7, nstart = 5)

table(reskmeans$cluster)

fviz_cluster(reskmeans,data=Datalog[,4:14],type="norm",labelsize=0)
```