---
title: "Aide pour le rapport du projet"
author: "C.Maugis-Rabusseau & O. Roustant"
institute : "INSA Toulouse / IMT"
date: "`r Sys.Date()`"
bibliography: "exbiblio.bib"
output: 
  pdf_document :
    toc : TRUE
    toc_depth : 2
    number_section : TRUE
header-includes:
   - \usepackage{dsfont}
   - \usepackage{color}
   - \newcommand{\1}{\mathds{1}}
---

```{r setup, include=FALSE}
knitr::opts_chunk$set(echo = TRUE)

library(reticulate)
library(ggplot2)
library(corrplot)
library(FactoMineR)
library(factoextra)
library(gridExtra)
```

\vspace{1cm}
Ce document a pour but de vous donner des consignes pour la rédaction du rapport et vous donner des éléments de démarrage pour la rédaction d'un rapport en Rmarkdown. 

# Consignes de rédaction

Votre rapport doit synthétiser votre travail d'étude du jeu de données abordé durant le projet commun. Il doit comprendre :

- une organisation par sections, sous-sections, ... une introduction et une conclusion
- pour chaque méthode d'analyse considérée : expliquer son principe et l'objectif, la mettre en application, commenter les résultats
- Toute figure doit avoir une légende et doit être commentée
- Même remarque pour les tableaux de résultats
- ....

# Quelques éléments de Rmarkdown

Des éléments de rédaction d'un document Rmarkdown sont donnés dans la partie 4 des tutoriels R ([ici](https://cmaugis.github.io/TutorielsR/Part4-Ravance.html#le-package-rmarkdown))

Vous pouvez également trouver de nombreux exemples sur le web. 

Nous rappelons ici quelques points : 

- Vous devez créer un documents Rmardown au format de sortie PDF
- Vous pouvez organiser votre document en sections, sous-sections, ... grâce à `#`, `##`, ...
- Vous pouvez dans l'en-tête de votre document Rmarkdown
  + préciser le titre du document, les auteurs, la date, ...
  + ajouter une table des matières avec l'option `toc` dans le output:pdf_document
  + ajouter des macro Latex dans `header-includes`
  + ajouter une bibliographie avec `bibliography:`
  + ...
- Vous pouvez mettre du code R dans des chunks R et jouer sur les options comme
  + echo=F pour ne pas afficher le code dans le rapport
  + eval=F pour ne pas l'évaluer dans le rapport
  + fig.height, fig.width, ... pour maitriser la taille des figures
  + fig.cap pour mettre une légende aux figures 
  + message=F pour ne pas afficher les messages de R
  + ...
- Vous pouvez mettre des formules mathématiques Latex entre `$...$`. On peut aussi utiliser `\begin{equation} .... \end{equation}`, ...
- Vous pouvez mettre également du code python dans des chunks python et en utilisant la librairie `reticulate` ([voir tutoriel](https://cmaugis.github.io/TutorielsR/Part4-Ravance.html#le-package-reticulate-pour-python))


# Etude du jeu de données Iris

*On va ici utiliser le célèbre jeu de données des Iris pour  illustrer quelques points de rédaction en Rmarkdown. Vous êtes donc invités à parcourir en même temps le .pdf et le .Rmd pour comprendre les points de syntaxe.* 


## Récupération des données 

Les données Iris ont été collectées par Edgar Anderson [@iris]. Ce sont les mesures en centimètres des variables suivantes : longueur du sépale (Sepal.Length), largeur du sépale (Sepal.Width), longueur du pétale (Petal.Length) et largeur du pétale (Petal.Width) pour trois espèces d'iris :*Iris setosa*, *I. versicolor* et *I. virginica*. Les données sont disponibles de base sous R et on les récupère donc avec la fonction `data(iris)`. On affiche ici les premières lignes du jeu de données :

```{r, echo=F}
data(iris)
head(iris)
```

On retrouve bien que les données sont composées de `r nrow(iris)` individus, de 4 variables quantitatives et d'une variable qualitative *Species*. Dans la suite, nous notons $Y$ la variable *Species* et $X$ la matrice composées des 4 autres variables
$$
X=\left(X_{ij}\right),\ i\in\{1,\ldots,150\},\ j\in\{1,\ldots,4\}.
$$

On peut facilement repasser les données en python à l'aide de la librairie `reticulate` et les commandes suivantes : 

```{python}
import numpy as np
import pandas as pd
irispy = r.iris
irispy.head()
```


## Statistiques descriptives

Nous faisons ici quelques statistiques descriptives pour prendre en main les données. 

### La variable *Species*

Nous commençons par la variable *Species* (vecteur $Y$) qui est une variable qualitative. La figure suivante nous permet de contrôler que nous avons bien $50$ individus par espèce. 

```{r species,echo=F,fig.cap="Barplot de la variable Species.",fig.height=2}
ggplot(iris,aes(x=Species))+
  geom_bar()
```

### Les 4 variables quantitatives

Nous nous intéressons ici aux 4 variables quantitatives (matrice $X$). La figure suivante  montre les corrélations entre les 4 variables. On peut remarquer que la largeur et la longuer des pétales sont fortement corrélées positivement, ce n'est pas le cas pour les sépales. 

```{r, echo=F,fig.cap="Matrice des corrélations entre les 4 variables quantitatives",fig.height=3}
corrplot(cor(iris[,-5]), method="ellipse")
```

A l'aide de la librairie `FactoMineR`, on met en place une ACP. On représente ici les individus projetés sur le premier plan factoriel, la couleur correspondant à l'espèce ainsi que les corrélations des variables quantitatives initiales avec les deux premières composantes principales. 


```{r, fig.height=3}
respca=PCA(iris,quali.sup=5,graph=F)
g1=fviz_pca_ind(respca,label="none",habillage=5)+ theme(legend.position="bottom")
g2=fviz_pca_var(respca) 
grid.arrange(g1,g2,ncol=2)
```

On peut remarquer que les *Setosa* se distinguent des deux autres espèces principalement par la largeur de leur sépales. On peut appuyer ce point à l'aide de la figure suivante

```{r,echo=F,fig.height=3,message=F}
ggplot(iris,aes(x=Species,y=Sepal.Width)) +
  geom_violin() +
  geom_dotplot(binaxis='y', stackdir='center', dotsize=0.5)
```

# Reference


